臺灣臺北地方法院民事判決　　　　　　　93年度訴字第3998號
原　　　告　永科技股份有限公司
法定代理人　戊○○
訴訟代理人　文聞律師
　　　　　　邱玉萍律師
　　　　　　李傑儀律師
被　　　告　金科國際遊輪旅行社有限公司
法定代理人　丙○○
訴訟代理人　丁○○
上列當事人間損害賠償事件，本院於民國94年3月2日言詞辯論終
結，判決如下：
    主  文
被告給付原告新台幣貳拾陸萬壹仟捌佰元及自民國93年9月28日
起至清償日止，按週年利率5%計算之利息。
原告其餘之訴駁回。
訴訟費用由被告負擔六分之一，餘由原告負擔。
本判決於原告勝訴部分，得假執行。
原告其餘假執行之聲請駁回。
    事實及理由
壹、原告主張：緣原告公司於民國92年9月間舉辦公司員工國外
    旅遊，全額招待公司員工及其眷屬等共計68人，參加被告之
    「阿拉斯加豪華遊輪洛磯山脈十天」之旅遊行程（下稱系爭
    旅遊行程），每人團費新台幣77,000元，68人合計新臺幣
    5,236,000元，原告並於92年7月間與被告簽訂「愛之旅假期
    遊輪旅遊特別協議書」（下稱系爭協議書），並於92年9月6
    日出發前付清團費總額新臺幣5,236,000元予被告。系爭行
    程原定自92年9月6日出發，至92年9月15日抵台，共計10日
    ，並預計於加拿大溫哥華分兩批搭乘當地時間92年9月14日
    14時55分國泰航空班機（CX839）及同日11時35分中華航空
    班機（CID031）回台。詎被告安排原告公司一行人所搭之遊
    輪延誤原定於92年9月13日抵達港口之時間，致原告公司員
    工及其眷屬不及搭乘上述原定班機返台，原告遇此遲延，乃
    要求被告盡其所能為原告公司安排最快速得以返台之班機，
    以減少原告因此延誤可能產生之業務交易及商譽損害。嗣被
    告表示將安排原告公司68人分別搭乘１、92年9月15日14時
    55分國泰航空班機（CX839）；２、92年9月15日11時35分中
    華航空班機（CID031）；３、92年16日2時15分國泰航空班
    機（CX839）之班機回台，並稱除此三架班機外，目前已無
    可返台之機位，惟原告公司被告如此之調度，必須分成3梯
    次返台，將致原告公司於加拿大多滯留1至2日，造成原告公
    司難以彌補之損害，原告公司遂前往加拿大溫哥華機場詢問
    ，竟得知於被告所安排之上述返台班機前，尚有同年9月15
    日凌晨1時55分長榮航空BR009之班機及同年9月15日凌晨2時
    15分國泰航空CX889之班機，可供原告公司一行人於同年9月
    16日一早抵台，不致延誤原告公司之正常上班時間，被告確
    有對原告隱瞞實情之行為，且未盡其應安排原告儘速返台之
    義務。原告於揭穿被告上述隱瞞機位之實情後，乃與被告進
    行協商。因原告急需安排其中38人於同年9月16日上班時間
    前抵台，乃要求被告重新安排返台機位，被告雖表示無法調
    度搭乘之班機，惟向原告明確表示，倘原告自行搭機返台，
    過程中所生費用，第三人即被告公司安排搭乘之精英遊輪-
    銀星號之公司會理賠，復表示原告公司自行搭機返台所受之
    損害，確實符合遊輪公司之理賠依據，該遊輪公司會支付機
    票費用。原告乃應被告所允，先代為墊付其中38人搭乘同年
    9月15日凌晨1時50分長榮航空BR009班機先行返台（於同年9
    月16日上午5時15分抵台）之機票費用，共計花費加拿大幣
    38,783.35元，餘30人仍搭乘被告公司安排之機位於同年9月
    16日下午3時抵台，詎原告於返台後，向被告公司及其所述
    之第三人即被告公司安排之遊輪公司，請求返還原告代墊之
    上述機票款項，該二公司竟皆拒不付款，又系爭行程係可歸
    責於被告之事由而產生延誤，被告應賠償原告因時間上之浪
    費所生損害，共計新台幣523,600元，為此提起本件訴訟等
    語。並聲明：（一）被告應給付原告加拿大幣38,783.35元
    及新台幣523,600元，並自起訴狀繕本送達被告之翌日起，
    按年息5%計算之利息。（二）願供擔保，請准予宣告假執行
    。
參、被告則以：系爭旅遊行程延誤的原因係遊輪發生機械故障、
    逆強風航行，所以延遲，原先預定船於早上8點靠岸到達加
    拿大溫哥華，但是實際上是在下午1時抵達，原先預定的班
    機是在下午3時15分起飛，所以來不及趕上。機械故障的當
    天，遊輪公司有給每位遊客函文通知，我們的團體是由領隊
    代表出席該說明會議，再由領隊向團員轉述說明。原定的回
    程機票原本就在原告公司的員工手上我們之後也沒有收回。
    據凱旋旅行社說：「因為第二次訂位之後，又沒有坐，所以
    航空公司不願意退票」。我們有詢問過凱旋旅行社，已經確
    定原訂之回程機票無法退票。回來之後，我們有將原告老闆
    支付的機票費，以及原告公司當時在國外因為延誤而額外支
    出的費用等相關資料交給遊輪公司，並向遊輪公司爭取返還
    費用。依觀光局的制式契約書（我們也有與原告簽該份契約
    ）第25條、第33條，是約定：延誤可歸責於旅行社時增加之
    費用，由旅行社負擔，如不可歸責於旅行社，應由提供服務
    的人負擔，被告只有協助的義務。我們已盡到善良管理人之
    責任，且未答應負擔原告公司38人的機票費用，原告係因不
    滿意被告所訂之機位，才會產生本件的機票費用等語，資為
    抗辯。
肆、兩造不爭執之事實：
一、兩造於92年7月間簽訂系爭協議書，原告付清團費新臺幣5,2
    5,236,000元予被告。
二、系爭旅遊行程原定自92年9月6日出發，至92年9月15日抵台
    ，共計10日，並預計於加拿大溫哥華分兩批搭乘當地時間92
    年9月14日14時55分國泰航空班機（CX839）及同日11時35分
    中華航空班機（CID031）回台。
三、系爭旅遊行程因遊輪抵港時間延誤，致原告公司員工及其眷
    屬等68人，來不及搭乘原訂之班機返台，原告為使該公司部
    分員工38人得搭乘92年9月15日凌晨1時50分長榮航空BR009
    班機先行返台，共計花費機票費用加拿大幣38,783.35元。
伍、得心證之理由：原告主張被告應支付原告公司員工38人自行
    搭機返台之機票費用加拿大幣38,783.35元，或退還其減少
    支出之機票費用，並賠償原告因時間浪費所生之損害新台幣
    523,600 元。被告則以未允諾支付原告代墊之機票費用，依
    兩造簽訂之定型化契約第33條約定，被告對系爭行程之延誤
    ，曾向該遊輪公司爭取返還費用，已盡善良管理人之責任等
    抗辯之。本件爭點為：系爭行程發生延誤後，被告公司是否
    曾允諾遊輪公司會支付原告公司員工38人自行搭機返台之機
    票費用加拿大幣38,783.35元？被告公司是否因原告自行支
    付前開機票費用而減少此項支出？系爭行程之延誤是否可歸
    責於被告而須賠償？
一、原告公司員工及眷屬參與系爭旅遊行程延誤之原因為：所搭
    乘之銀星號遊輪在汐地卡（SITKA）修理損壞的救生艇吊柱
    ，花費4個半小時，嗣因逆強風航行，行程共延誤6小時，致
    原應於92年9月13日上午8時抵達溫哥華港行程，遲至下午1
    時抵達，使原告公司員工來不及搭乘原訂於92年9月13日下
    午3時15分的班機返國，此有兩造不爭執之銀星號船長92年9
    月13日致乘客函可憑，並經本院當庭詢問證人即系爭行程領
    隊乙○○（見本院94年3月2日言詞辯論筆錄），以及原告公
    司承辦人員甲○○（見本院94年1月14日言詞辯論筆錄）無
    訛，此部分之事實應可確認。
二、按第三人負擔契約，係屬涉他契約之一種，即由契約當事人
    之一方，約定給付義務由第三人負擔，並向他方為給付，第
    三人因其非契約之當事人，故不受其拘束，於第三人不為給
    付時，債務人即須負損害賠償責任，此見民法第二百六十八
    條規定自明。原告主張被告公司允諾遊輪公司會支付原告公
    司員工38人自行搭機返台之機票費用加拿大幣38,783.35 元
    ，屬於第三人負擔契約，既為被告否認，自應由原告就此契
    約成立之事實，負舉證責任。原告就此並未提出任何書面契
    約，證人即原告公司承辦人員甲○○就此先證稱：「（問：
    老闆付機票之前，有無與被告討論？）在機場討論。老闆有
    問說，支付的機票費用，被告是否願意負責。導遊回答說：
    郵輪公司在合理範圍內，他們願意支付。」等語；嗣稱：「
    在付款之前有打電話向被告確認。我有跟丁○○通過電話。
    丁○○說被告方面沒有辦法直接支付，但他們會再跟郵輪公
    司申請。」等語以及：「原則上被告可能沒有辦法支付，但
    會協助我們跟郵輪公司請領。」等語（見本院94年1月14 日
    言詞辯論筆錄），證人即系爭行程之領隊乙○○證稱：「原
    告公司要求被告負擔機票的費用，讓原告公司的部分職員，
    提早回來。我有打電話給被告公司，請被告公司法代丙○○
    作裁決。我打電話時，是丁○○經理接的，他說要照旅遊的
    法規，因為本件延誤非被告公司延誤，所以被告公司不能負
    擔這麼大的費用。當時是原告公司的人員拿信用卡到櫃台刷
    卡，詳細金額我不清楚。」「（問：打電話、原告公司人員
    刷卡發生順序？我先打電話給被告公司。我打完電話，丁○
    ○說不能負擔，我將電話轉給原告公司的甲○○，甲○○再
    將電話轉給原告公司的老闆，由雙方直接對話。之後，丁○
    ○說，他已經跟對方說過了，因為延誤非被告之責，所以被
    告不用負擔這次的機票費用。」等語（見本院94年3月2日言
    詞辯論筆錄）足見原告公司在刷信用卡給付前揭加拿大幣
    38,783.35元之機票費用前，有詢問過被告公司，被告公司
    已明確表示不會支付，至於遊輪公司方面，被告公司至多表
    示會協助原告向遊輪公司申請而已，並未承諾遊輪公司一定
    會支付前開機票費用，是兩造間就前開機票費用並無第三人
    負擔契約存在，因此，遊輪公司未為給付時，原告自不得依
    前揭法律規定，請求被告賠償。
三、原告另主張被告因系爭旅遊行程之變更，簡省未支出原告公
    司員工38人搭機返國之機票費用，應依民法第514條之5規定
    退還原告云云。惟查，系爭旅遊行程之團體機票係由凱旋旅
    行社代開，原告已於92年9月5日支付，此有旅行業代收轉付
    收據可憑。被告抗辯因機位屬團體票已部分使用又已二次訂
    位故無退還，核與現行團體機票之使用情形相符而屬可採，
    且原告亦自承：「回來之後，原訂的回程機票被告有交給我
    們。」（見本院94年1月14日言詞辯論筆錄），足見被告並
    未自凱旋旅行社或航空公司（中華航空及國泰航空）退得機
    票費用，故原告此部分主張，顯與事實不符，並非可採。
四、按「因可歸責於旅遊營業人之事由，致旅遊未依約定之旅程
    進行者，旅客就其時間之浪費，得按日請求賠償相當之金額
    。但其每日賠償金額，不得超過旅遊營業人所收旅遊費用總
    額每日平均之數額。」，民法第514條之8訂有明文。又民法
    第224條規定債務人之履行輔助人（代理人或使用人），關
    於債之履行有故意或過失時，債務人應與自己之故意或過失
    負同一責任。旅行契約係指旅行業者提供有關旅行給付之全
    部於旅客，而由旅客支付報酬之契約。故旅行中食宿及交通
    之提供，若由旅行業者洽由他人給付者，除旅客已直接與該
    他人發生契約行為外，該他人即為旅行業者之履行輔助人，
    如有故意或過失不法侵害旅客之行為，旅行業者應負損害賠
    債責任。縱旅行業者印就之定型化旅行契約附有旅行業者就
    其代理人或使用人之故意或過失不負責任之條款，但因旅客
    就旅行中之食宿交交通工具之種類、內容、場所、品質等項
    ，並無選擇之權，此項條款殊與公共秩序有違，應不認其效
    力。此有最高法院80年度台上字第792號及78年度台上字第
    2377號可資參照。
（一）經查：系爭旅遊行程所搭乘之銀星號遊輪為被告公司另洽
      遊輪公司辦理，原告並未與遊輪公司成立旅客運送契約，
      同時被告公司藉由遊輪公司擴張其活動範圍，而取得利益
      ，自應承擔第三人之故意或過失行為，對原告造成損害之
      賠償責任（民法第224條立法理由參照）。系爭旅遊行程
      延誤部分為遊輪救生艇吊柱損壞花費4個半小時修復既如
      前所述，此部分係遊輪公司未能妥善保養遊輪設備所致，
      遊輪公司有過失甚明，被告自應就其履行輔助人之過失負
      責。另遊輪因逆強風航行延誤部分，則非屬於遊輪公司過
      失，被告亦無庸就此負責。
（二）被告雖以交通部光觀局「國外旅遊定型化契約書」第33
      條約定：「旅遊期間，因不可歸責於乙方之事由，致甲方
      搭乘飛機、輪船、火車、捷運、纜車等大眾運輸工具所受
      損害者，應由各該提供服務之業者直接對甲方負責，但乙
      方應盡善良管理人之注意，協助甲方處理。」為據抗辯被
      告僅須負協助處理之義務云云。惟前開條文僅為主管機關
      提供旅遊業者參考之定型化契約內容，藉以維護消費者利
      益及交易之公平，並非主管機關制定之行政規則，兩造既
      未依前開條文內容簽訂契約，原告自不受其拘束，被告此
      部分抗辯，並非可採。
（三）前揭民法第514條之8規定損害賠償金額，係以日為計算賠
      償金額之單位，但不以浪費之時間達一日以上者為限，其
      賠償之金額由法院在最高數額限制之範圍內，按實際上所
      浪費之時間長短及其他具體情事，斟酌決定。（民法第
      514條之8立法理由參照）本院審酌系爭旅遊行程延誤之時
      間為4個半小時，對原告公司造成員工不及返國工作所產
      生之影響，以及原告公司為此須多支付加拿大幣38,783.3
      5元（於93年9月15日時折合新臺幣1,028,147元）所受損
      害等情，認原告得請求賠償之金額以被告所收旅遊費用總
      額日平均數之二分之一即新臺幣261,800元為適當。（計
      算式如下：5,236,000元÷10 （日）×1/2=261,800元）
      。
五、綜上所述，原告主張兩造間就原告公司員工38人返國機票費
    用加拿大幣38,783.35元有第三人負擔契約，以及被告公司
    因系爭旅遊行程之變更，簡省未支出前開38人返國機票云云
    ，為不足採；原告主張系爭旅遊行程因被告之履行輔助人之
    過失延誤，被告應為履行輔助人之過失負責等語，則屬可採
    。從而，原告依民法第514條之8規定，請求被告賠償在新
    臺幣261, 800元範圍內為有理由，應予准許；原告請求逾此
    數額部分，以及依民法第268條請求被告賠償第三人未為之
    給付，依民法第514條之5請求被告退還減少支出之費用部分
    ，為無理由，應予駁回。
陸、假執行之宣告：
    原告勝訴部分金額未逾新臺幣500,000元，爰依民事訴訟法
    第389條第1項第5款依職權為假執行宣告，至原告敗訴部分
    ，其假執行之聲請失所附麗，應併予駁回。
柒、訴訟費用負擔之依據：民事訴訟法第79條。
中　　華　　民　　國　　94　　年　　3 　　月　　16　　日
                  民事第五庭    法　官　張松鈞
以上正本係照原本作成
如對本判決上訴，須於判決送達後20日內向本院提出上訴狀
中　　華　　民　　國　　94　　年　　3 　　月　　16　　日
                    　　　　　　書記官　黃媚鵑
